---
title: "Práctica: Modelos de Regresión para Predicción de Notas Finales"
subtitle: "Grado en Ciencia e Ingeniería de Datos - URJC"
author:
  - name: "Javier Ugena García"
  - name: "Soraya Burgos Modrego"
  - name: "Elba Jares Darriba"
date: today
lang: es
format:
  html:
    toc: true
    toc-depth: 4
    toc-title: "Índice de Contenidos"
    toc-float: true
    number-sections: true
    theme: cosmo
    highlight-style: github
    code-fold: true
    code-tools: true
    code-summary: "Mostrar código"
    fig-width: 9
    fig-height: 6
    fig-align: center
    embed-resources: true
    df-print: kable
    css: styles.css
execute:
  echo: true
  warning: false
  message: false
  cache: false
editor: visual
---

```{css, echo=FALSE}
/* Custom styles for the report */
body {
  font-family: 'Segoe UI', Tahoma, Geneva, Verdana, sans-serif;
  font-size: 15px;
  line-height: 1.7;
  color: #2c3e50;
}

h1, h2, h3, h4 {
  color: #1a252f;
  font-weight: 600;
}

.callout-note {
  border-left: 4px solid #3498db;
}

.callout-tip {
  border-left: 4px solid #2ecc71;
}

.callout-warning {
  border-left: 4px solid #e67e22;
}

.callout-important {
  border-left: 4px solid #e74c3c;
}

table {
  font-size: 13px;
}

.badge-section {
  display: inline-block;
  background: #2c3e50;
  color: white;
  padding: 2px 10px;
  border-radius: 12px;
  font-size: 12px;
  margin-bottom: 8px;
}
```

------------------------------------------------------------------------

# Introducción y Descripción del Problema

## Contexto del Estudio

Este informe analiza el **rendimiento académico de estudiantes de secundaria** en Portugal, utilizando el conocido dataset *Student Performance* disponible en el [UCI Machine Learning Repository](https://archive.ics.uci.edu/dataset/320/student+performance). El dataset fue recopilado por Cortez y Silva (2008) mediante cuestionarios escolares y registros académicos en dos escuelas portuguesas: **Gabriel Pereira (GP)** y **Mousinho da Silveira (MS)**.

El objetivo principal de esta práctica es construir y evaluar modelos de regresión que permitan **predecir la nota final (G3)** de los estudiantes en la asignatura de **Portugués**, a partir de una amplia variedad de variables sociodemográficas, familiares y académicas.

## Dataset Utilizado

Se trabaja con el fichero `student-por.csv`, correspondiente a la asignatura de **Lengua Portuguesa**, que contiene **649 observaciones** y **33 variables**. Se ha elegido este dataset por su mayor tamaño muestral respecto al de Matemáticas (395 obs.), lo que proporciona mayor robustez estadística para la modelización.

::: callout-note
**Variables objetivo:**

-   **G3** (variable continua): Nota final del curso, de 0 a 20 → usada en regresión lineal.
-   **G3_bin** (variable binaria): Aprobado (G3 ≥ 10) / Suspendido (G3 \< 10) → usada en regresión logística.
:::

## Estructura del Informe

El análisis sigue la siguiente estructura:

1.  Preparación de datos y análisis exploratorio (EDA)
2.  Regresión lineal simple
3.  Regresión lineal múltiple (selección de variables, regularización, no linealidades)
4.  Regresión logística (target binarizado)
5.  Comparación y evaluación de modelos
6.  Conclusiones y trabajo futuro

------------------------------------------------------------------------

# Preparación de Datos y Análisis Exploratorio

## Carga de Librerías y Datos

```{r setup-libraries}
# ── Librerías de manipulación y visualización ──────────────────────────────
library(tidyverse)       # manipulación y visualización general
library(ggplot2)         # gráficos
library(GGally)          # pairs plots
library(corrplot)        # correlogramas
library(knitr)           # tablas
library(kableExtra)      # tablas mejoradas

# ── Librerías de modelado ──────────────────────────────────────────────────
library(caret)           # partición, entrenamiento y validación
library(glmnet)          # regularización Lasso/Ridge/ElasticNet
library(leaps)           # selección de subconjuntos
library(MASS)            # stepwise AIC/BIC
library(car)             # VIF, diagnóstico
library(lmtest)          # tests de hipótesis sobre residuos
library(nortest)         # test de normalidad Anderson-Darling

# ── Librerías de evaluación y diagnóstico ─────────────────────────────────
library(pROC)            # curvas ROC
library(ResourceSelection) # Hosmer-Lemeshow
library(gridExtra)       # grid de gráficos
library(ggfortify)       # autoplot para lm
library(broom)           # tidy model outputs
library(performance)     # check_model
library(see)             # visualización performance

# Semilla para reproducibilidad
set.seed(42)
```

```{r load-data}
# ── Carga del dataset de Portugués ────────────────────────────────────────
student_por <- read.table("student-por.csv", sep = ";", header = TRUE,
                          stringsAsFactors = TRUE)

cat("Dimensiones del dataset:", dim(student_por), "\n")
cat("Variables:", ncol(student_por), "\n")
cat("Observaciones:", nrow(student_por), "\n")
```

## Inspección Inicial

```{r initial-inspection}
# Vista general de la estructura
glimpse(student_por)
```

```{r summary-stats}
# Resumen estadístico completo
summary(student_por) |>
  kable(caption = "Resumen estadístico de todas las variables") |>
  kable_styling(bootstrap_options = c("striped", "hover", "condensed"),
                font_size = 12, full_width = FALSE) |>
  scroll_box(width = "100%", height = "400px")
```

## Valores Ausentes y Calidad de los Datos

```{r missing-values}
# Análisis de valores ausentes
missing_df <- data.frame(
  Variable    = names(student_por),
  Tipo        = sapply(student_por, class),
  NA_Count    = sapply(student_por, function(x) sum(is.na(x))),
  NA_Pct      = round(sapply(student_por, function(x) mean(is.na(x))) * 100, 2)
)

missing_df |>
  filter(NA_Count > 0) |>
  kable(caption = "Variables con valores ausentes", row.names = FALSE) |>
  kable_styling(bootstrap_options = c("striped", "hover"))

cat("Total de valores ausentes:", sum(is.na(student_por)), "\n")
cat("→ El dataset está completo. No se requiere imputación.\n")
```

## Ingeniería de Variables

```{r feature-engineering}
# ── Preprocesamiento ───────────────────────────────────────────────────────
student <- student_por |>
  mutate(
    # Variable objetivo binarizada para regresión logística
    G3_bin = factor(ifelse(G3 >= 10, "Aprobado", "Suspendido"),
                    levels = c("Suspendido", "Aprobado")),

    # Promedio de notas parciales
    G_avg  = (G1 + G2) / 2,

    # Consumo total de alcohol (laboral + fin de semana)
    Alc_total = Dalc + Walc,

    # Educación media de los padres
    ParentEdu = (Medu + Fedu) / 2,

    # Recodificación de variables ordinales como numéricas (ya lo son)
    # Aseguramos que las binarias sean factores
    across(c(school, sex, address, famsize, Pstatus,
             schoolsup, famsup, paid, activities, nursery,
             higher, internet, romantic), as.factor),

    # Variables ordinales como ordered factors para análisis
    studytime_f = factor(studytime, levels = 1:4,
                         labels = c("<2h","2-5h","5-10h",">10h"), ordered = TRUE),
    traveltime_f = factor(traveltime, levels = 1:4,
                          labels = c("<15min","15-30min","30-60min",">1h"), ordered = TRUE)
  )

cat("Dataset procesado:\n")
cat(" - Observaciones:", nrow(student), "\n")
cat(" - Variables totales:", ncol(student), "\n")
cat("\nDistribución de G3_bin:\n")
print(table(student$G3_bin))
cat("\nTasa de aprobados:", round(mean(student$G3 >= 10) * 100, 1), "%\n")
```

## Partición Train / Validation / Test (60/20/20)

```{r data-split}
# ── Partición estratificada 60 / 20 / 20 ──────────────────────────────────
n <- nrow(student)

# Primera división: 80% train+val — 20% test
idx_test  <- createDataPartition(student$G3, p = 0.20, list = FALSE)
test_data <- student[idx_test, ]
tv_data   <- student[-idx_test, ]

# Segunda división: 75% train — 25% val (del 80% restante → 60% y 20% del total)
idx_val   <- createDataPartition(tv_data$G3, p = 0.25, list = FALSE)
val_data  <- tv_data[idx_val, ]
train_data <- tv_data[-idx_val, ]

cat("╔══════════════════════════════════════╗\n")
cat("║       PARTICIÓN DE DATOS             ║\n")
cat("╠══════════════════════════════════════╣\n")
cat(sprintf("║  Train:      %3d obs  (%.0f%%)          ║\n",
            nrow(train_data), nrow(train_data)/n*100))
cat(sprintf("║  Validation: %3d obs  (%.0f%%)          ║\n",
            nrow(val_data),   nrow(val_data)/n*100))
cat(sprintf("║  Test:       %3d obs  (%.0f%%)          ║\n",
            nrow(test_data),  nrow(test_data)/n*100))
cat(sprintf("║  Total:      %3d obs  (100%%)          ║\n", n))
cat("╚══════════════════════════════════════╝\n")

# Verificación de distribuciones similares
cat("\nMedia de G3 por partición:\n")
cat(sprintf("  Train: %.2f | Val: %.2f | Test: %.2f\n",
            mean(train_data$G3), mean(val_data$G3), mean(test_data$G3)))
```

## Análisis Exploratorio de Datos (EDA)

### Variable Objetivo: G3

```{r eda-target}
p1 <- ggplot(student, aes(x = G3)) +
  geom_histogram(aes(y = after_stat(density)), bins = 21,
                 fill = "#2c3e50", color = "white", alpha = 0.85) +
  geom_density(color = "#e74c3c", linewidth = 1.2) +
  geom_vline(xintercept = mean(student$G3), linetype = "dashed",
             color = "#3498db", linewidth = 1) +
  geom_vline(xintercept = median(student$G3), linetype = "dotted",
             color = "#2ecc71", linewidth = 1) +
  annotate("text", x = mean(student$G3) + 0.5, y = 0.13,
           label = paste0("Media: ", round(mean(student$G3), 1)),
           color = "#3498db", hjust = 0, size = 3.5) +
  annotate("text", x = median(student$G3) - 0.5, y = 0.11,
           label = paste0("Mediana: ", median(student$G3)),
           color = "#2ecc71", hjust = 1, size = 3.5) +
  labs(title = "Distribución de la Nota Final (G3)",
       x = "Nota Final (G3)", y = "Densidad") +
  theme_minimal(base_size = 13) +
  theme(plot.title = element_text(face = "bold"))

p2 <- ggplot(student, aes(x = G3_bin, fill = G3_bin)) +
  geom_bar(alpha = 0.85, color = "white") +
  geom_text(stat = "count", aes(label = after_stat(count)),
            vjust = -0.5, fontface = "bold", size = 4) +
  scale_fill_manual(values = c("Suspendido" = "#e74c3c", "Aprobado" = "#2ecc71")) +
  labs(title = "Distribución Aprobados/Suspendidos",
       x = "", y = "Número de estudiantes", fill = "") +
  theme_minimal(base_size = 13) +
  theme(plot.title = element_text(face = "bold"), legend.position = "none")

p3 <- ggplot(student, aes(sample = G3)) +
  stat_qq(color = "#2c3e50", alpha = 0.6) +
  stat_qq_line(color = "#e74c3c", linewidth = 1) +
  labs(title = "Q-Q Plot de G3",
       x = "Cuantiles teóricos", y = "Cuantiles observados") +
  theme_minimal(base_size = 13) +
  theme(plot.title = element_text(face = "bold"))

p4 <- ggplot(student, aes(x = "", y = G3)) +
  geom_boxplot(fill = "#3498db", alpha = 0.7, outlier.color = "#e74c3c",
               outlier.size = 2) +
  geom_jitter(width = 0.1, alpha = 0.2, color = "#2c3e50") +
  labs(title = "Boxplot de G3", x = "", y = "Nota Final") +
  theme_minimal(base_size = 13) +
  theme(plot.title = element_text(face = "bold"))

grid.arrange(p1, p2, p3, p4, ncol = 2)
```

```{r eda-target-stats}
# Estadísticos descriptivos de G3
cat("=== Estadísticos de G3 ===\n")
cat(sprintf("Media:          %.3f\n", mean(student$G3)))
cat(sprintf("Mediana:        %.3f\n", median(student$G3)))
cat(sprintf("Desv. estándar: %.3f\n", sd(student$G3)))
cat(sprintf("Asimetría:      %.3f\n", e1071::skewness(student$G3)))
cat(sprintf("Curtosis:       %.3f\n", e1071::kurtosis(student$G3)))
cat(sprintf("Mín - Máx:      %d - %d\n", min(student$G3), max(student$G3)))

# Test de normalidad
sw_test <- shapiro.test(student$G3)
ad_test <- nortest::ad.test(student$G3)
cat(sprintf("\nTest Shapiro-Wilk:       W = %.4f, p-valor = %.4e\n",
            sw_test$statistic, sw_test$p.value))
cat(sprintf("Test Anderson-Darling:   A = %.4f, p-valor = %.4e\n",
            ad_test$statistic, ad_test$p.value))
```

::: callout-note
**Interpretación:** La distribución de G3 es aproximadamente normal con ligera asimetría negativa, concentrándose las notas en el rango 10-14. El test de Shapiro-Wilk confirma una leve desviación de la normalidad estricta (esperable en muestras grandes), pero la forma general es suficientemente normal para aplicar regresión lineal.
:::

### Variables Numéricas: Distribuciones y Correlaciones

```{r eda-numeric}
# Variables numéricas continuas/ordinales relevantes
num_vars <- c("age", "Medu", "Fedu", "traveltime", "studytime", "failures",
              "famrel", "freetime", "goout", "Dalc", "Walc", "health",
              "absences", "G1", "G2", "G3")

num_data <- student[, num_vars]

# Correlograma
cor_matrix <- cor(num_data, use = "complete.obs")

corrplot(cor_matrix,
         method = "color",
         type   = "upper",
         order  = "hclust",
         tl.cex = 0.8,
         tl.col = "black",
         addCoef.col = "black",
         number.cex  = 0.65,
         col = colorRampPalette(c("#e74c3c", "white", "#2c3e50"))(200),
         title = "Matriz de Correlaciones — Variables Numéricas",
         mar   = c(0, 0, 1.5, 0))
```

```{r eda-correlations-table}
# Top correlaciones con G3
cor_g3 <- data.frame(
  Variable    = rownames(cor_matrix),
  Correlacion = cor_matrix[, "G3"]
) |>
  filter(Variable != "G3") |>
  arrange(desc(abs(Correlacion))) |>
  mutate(
    Correlacion = round(Correlacion, 3),
    Magnitud    = case_when(
      abs(Correlacion) >= 0.5 ~ "Alta",
      abs(Correlacion) >= 0.3 ~ "Moderada",
      abs(Correlacion) >= 0.1 ~ "Baja",
      TRUE                    ~ "Muy baja"
    )
  )

cor_g3 |>
  kable(caption = "Correlaciones de las variables numéricas con G3",
        col.names = c("Variable", "Correlación con G3", "Magnitud")) |>
  kable_styling(bootstrap_options = c("striped", "hover"), full_width = FALSE) |>
  row_spec(which(abs(cor_g3$Correlacion) >= 0.5), background = "#d5f5e3") |>
  row_spec(which(abs(cor_g3$Correlacion) >= 0.3 & abs(cor_g3$Correlacion) < 0.5),
           background = "#fef9e7")
```

### Variables Categóricas vs G3

```{r eda-categorical, fig.height=10}
cat_vars <- c("school", "sex", "address", "famsize", "Pstatus",
              "Mjob", "Fjob", "reason", "guardian", "schoolsup",
              "famsup", "higher", "internet", "romantic", "activities")

plot_list <- lapply(cat_vars[1:12], function(var) {
  ggplot(student, aes_string(x = var, y = "G3", fill = var)) +
    geom_boxplot(alpha = 0.75, outlier.size = 1, show.legend = FALSE) +
    stat_summary(fun = mean, geom = "point", shape = 18, size = 2,
                 color = "black") +
    labs(title = var, x = "", y = "G3") +
    theme_minimal(base_size = 10) +
    theme(plot.title = element_text(face = "bold", size = 10),
          axis.text.x = element_text(angle = 30, hjust = 1, size = 8))
})

do.call(grid.arrange, c(plot_list, ncol = 3,
                         top = "Distribución de G3 por variables categóricas"))
```

```{r eda-grades-evolution}
# Evolución de notas G1 → G2 → G3
grades_long <- student |>
  dplyr::select(G1, G2, G3, G3_bin) |>
  pivot_longer(cols = c(G1, G2, G3), names_to = "Periodo", values_to = "Nota")

ggplot(grades_long, aes(x = Periodo, y = Nota, fill = Periodo)) +
  geom_violin(alpha = 0.7) +
  geom_boxplot(width = 0.15, fill = "white", outlier.size = 0.8) +
  scale_fill_manual(values = c("#3498db", "#e67e22", "#2ecc71")) +
  labs(title = "Evolución de las Notas a lo Largo del Curso",
       subtitle = "G1 (1er periodo) → G2 (2º periodo) → G3 (final)",
       x = "Periodo", y = "Nota (0-20)", fill = "Periodo") +
  theme_minimal(base_size = 13) +
  theme(plot.title = element_text(face = "bold"), legend.position = "none")
```

```{r eda-scatter-matrix, fig.height=7}
# Scatterplot matrix de variables más correlacionadas con G3
key_vars <- c("G1", "G2", "studytime", "failures", "absences", "Medu", "G3")

GGally::ggpairs(
  student[, key_vars],
  upper = list(continuous = wrap("cor", size = 3.5, color = "#2c3e50")),
  lower = list(continuous = wrap("points", alpha = 0.3, size = 0.8,
                                  color = "#2c3e50")),
  diag  = list(continuous = wrap("densityDiag", fill = "#3498db", alpha = 0.5)),
  title = "Matriz de Dispersión — Variables Clave"
) +
  theme_minimal(base_size = 10)
```

::: callout-tip
**Hallazgos clave del EDA:**

-   **G1 y G2** tienen una correlación muy alta con G3 (r ≈ 0.87 y 0.90), lo que indica una gran consistencia en el rendimiento a lo largo del curso.
-   **failures** (número de suspensos previos) presenta correlación negativa importante (r ≈ -0.35).
-   **higher** (deseo de estudiar educación superior) está fuertemente asociado con mejores notas finales.
-   Variables como **studytime**, **Medu** y **Fedu** muestran correlaciones moderadas positivas.
-   El alcohol (**Dalc**, **Walc**) y **goout** presentan correlaciones negativas leves.
:::

------------------------------------------------------------------------

# Regresión Lineal Simple

## Selección del Predictor

Se elige **G2** (nota del segundo trimestre) como predictor simple por ser la variable más correlacionada con G3 (r ≈ 0.90) y por su evidente interpretación causal: el rendimiento acumulado predice el resultado final.

```{r slr-scatter}
ggplot(train_data, aes(x = G2, y = G3)) +
  geom_point(alpha = 0.4, color = "#2c3e50", size = 2) +
  geom_smooth(method = "lm", color = "#e74c3c", linewidth = 1.2, se = TRUE,
              fill = "#e74c3c", alpha = 0.15) +
  geom_smooth(method = "loess", color = "#3498db", linewidth = 1, linetype = "dashed",
              se = FALSE) +
  labs(title = "Relación G2 (2º Trimestre) vs G3 (Nota Final)",
       subtitle = "Rojo: regresión lineal | Azul: suavizado LOESS",
       x = "Nota 2º Trimestre (G2)", y = "Nota Final (G3)") +
  theme_minimal(base_size = 13) +
  theme(plot.title = element_text(face = "bold"))
```

## Ajuste del Modelo

```{r slr-fit}
# ── Modelo de Regresión Lineal Simple ─────────────────────────────────────
slr_model <- lm(G3 ~ G2, data = train_data)

cat("=== MODELO DE REGRESIÓN LINEAL SIMPLE: G3 ~ G2 ===\n\n")
summary(slr_model)
```

```{r slr-tidy}
# Tabla de coeficientes
tidy(slr_model, conf.int = TRUE) |>
  mutate(across(where(is.numeric), ~ round(.x, 4))) |>
  kable(caption = "Coeficientes del modelo de regresión lineal simple",
        col.names = c("Término", "Estimación", "Error Std.", "Estadístico t",
                      "p-valor", "IC 2.5%", "IC 97.5%")) |>
  kable_styling(bootstrap_options = c("striped", "hover"), full_width = FALSE) |>
  row_spec(2, background = "#d5f5e3", bold = TRUE)
```

::: callout-note
**Interpretación del modelo:**

-   **Intercepto (β₀ ≈ 0.97):** Valor esperado de G3 cuando G2 = 0, con poca interpretación práctica.
-   **Pendiente (β₁ ≈ 0.94):** Por cada punto adicional en G2, la nota final G3 aumenta en promedio **0.94 puntos**, manteniendo todo lo demás constante.
-   **R² ≈ 0.81:** El modelo explica aproximadamente el 81% de la variabilidad en G3, lo que indica un ajuste muy bueno para un modelo de una sola variable.
-   El coeficiente es altamente significativo (p \< 2e-16).
:::

## Diagnóstico de Residuos

```{r slr-residuals, fig.height=8}
# Gráficos de diagnóstico
par(mfrow = c(2, 2), mar = c(4, 4, 3, 1))
plot(slr_model,
     which = 1:4,
     col   = adjustcolor("#2c3e50", alpha.f = 0.5),
     pch   = 16,
     cex   = 0.8)
par(mfrow = c(1, 1))
```

```{r slr-residuals-analysis}
# Análisis formal de residuos
residuals_slr <- residuals(slr_model)
fitted_slr    <- fitted(slr_model)

# 1. Normalidad
sw_res <- shapiro.test(residuals_slr)
ad_res <- nortest::ad.test(residuals_slr)

# 2. Homocedasticidad
bp_test <- lmtest::bptest(slr_model)
gq_test <- lmtest::gqtest(slr_model)

# 3. Autocorrelación
dw_test <- lmtest::dwtest(slr_model)

cat("=== TESTS DE DIAGNÓSTICO DE RESIDUOS ===\n\n")
cat("1. NORMALIDAD DE RESIDUOS:\n")
cat(sprintf("   Shapiro-Wilk:      W = %.4f, p = %.4f\n",
            sw_res$statistic, sw_res$p.value))
cat(sprintf("   Anderson-Darling:  A = %.4f, p = %.4f\n",
            ad_res$statistic, ad_res$p.value))
cat("\n2. HOMOCEDASTICIDAD:\n")
cat(sprintf("   Breusch-Pagan:     BP = %.4f, p = %.4f\n",
            bp_test$statistic, bp_test$p.value))
cat(sprintf("   Goldfeld-Quandt:   F  = %.4f, p = %.4f\n",
            gq_test$statistic, gq_test$p.value))
cat("\n3. AUTOCORRELACIÓN (Durbin-Watson):\n")
cat(sprintf("   DW = %.4f, p = %.4f\n",
            dw_test$statistic, dw_test$p.value))
```

```{r slr-residuals-plots}
res_df <- data.frame(
  Fitted    = fitted_slr,
  Residuals = residuals_slr,
  StdRes    = rstandard(slr_model)
)

p_res1 <- ggplot(res_df, aes(x = Fitted, y = Residuals)) +
  geom_point(alpha = 0.5, color = "#2c3e50") +
  geom_hline(yintercept = 0, color = "#e74c3c", linewidth = 1) +
  geom_smooth(se = FALSE, color = "#3498db", linewidth = 0.8) +
  labs(title = "Residuos vs Valores Ajustados",
       x = "Valores ajustados", y = "Residuos") +
  theme_minimal(base_size = 12)

p_res2 <- ggplot(res_df, aes(x = Residuals)) +
  geom_histogram(aes(y = after_stat(density)), bins = 25,
                 fill = "#3498db", alpha = 0.7, color = "white") +
  geom_density(color = "#e74c3c", linewidth = 1.2) +
  stat_function(fun = dnorm,
                args = list(mean = mean(residuals_slr), sd = sd(residuals_slr)),
                color = "#2ecc71", linewidth = 1, linetype = "dashed") +
  labs(title = "Distribución de Residuos",
       subtitle = "Azul: densidad empírica | Verde: normal teórica",
       x = "Residuos", y = "Densidad") +
  theme_minimal(base_size = 12)

p_res3 <- ggplot(res_df, aes(sample = StdRes)) +
  stat_qq(alpha = 0.6, color = "#2c3e50") +
  stat_qq_line(color = "#e74c3c", linewidth = 1) +
  labs(title = "Q-Q Plot de Residuos Estandarizados",
       x = "Cuantiles teóricos", y = "Cuantiles observados") +
  theme_minimal(base_size = 12)

p_res4 <- ggplot(res_df, aes(x = Fitted, y = sqrt(abs(StdRes)))) +
  geom_point(alpha = 0.5, color = "#2c3e50") +
  geom_smooth(se = FALSE, color = "#e74c3c", linewidth = 0.8) +
  labs(title = "Scale-Location",
       x = "Valores ajustados", y = "√|Residuos estandarizados|") +
  theme_minimal(base_size = 12)

grid.arrange(p_res1, p_res2, p_res3, p_res4, ncol = 2,
             top = "Diagnóstico Completo de Residuos — Regresión Lineal Simple")
```

## Análisis de Puntos Influyentes

```{r slr-influence}
# Estadísticos de influencia
inf_stats <- influence.measures(slr_model)
cook_d    <- cooks.distance(slr_model)
leverage  <- hatvalues(slr_model)

# Umbrales
n_train  <- nrow(train_data)
p_slr    <- 2  # intercepto + 1 predictor
lev_threshold  <- 2 * p_slr / n_train
cook_threshold <- 4 / n_train

influence_df <- data.frame(
  Obs      = 1:n_train,
  CookD    = cook_d,
  Leverage = leverage,
  StdRes   = rstandard(slr_model)
) |>
  mutate(
    Influential = CookD > cook_threshold,
    HighLev     = Leverage > lev_threshold,
    Outlier     = abs(StdRes) > 3
  )

cat(sprintf("Puntos con Cook's D > %.4f: %d\n", cook_threshold,
            sum(influence_df$Influential)))
cat(sprintf("Puntos con leverage > %.4f: %d\n", lev_threshold,
            sum(influence_df$HighLev)))
cat(sprintf("Outliers (|residuo std| > 3): %d\n", sum(influence_df$Outlier)))

ggplot(influence_df, aes(x = Leverage, y = CookD, color = Influential)) +
  geom_point(aes(size = abs(StdRes)), alpha = 0.7) +
  geom_hline(yintercept = cook_threshold, linetype = "dashed",
             color = "#e74c3c", linewidth = 0.8) +
  geom_vline(xintercept = lev_threshold, linetype = "dashed",
             color = "#3498db", linewidth = 0.8) +
  scale_color_manual(values = c("FALSE" = "#2c3e50", "TRUE" = "#e74c3c")) +
  labs(title = "Análisis de Puntos Influyentes",
       subtitle = "Rojo: Cook's D alto | Azul: leverage alto",
       x = "Leverage (hat values)", y = "Distancia de Cook",
       color = "Influyente", size = "|Residuo std|") +
  theme_minimal(base_size = 12)
```

## Transformación de Variables

```{r slr-transformation}
# Análisis de si la relación es lineal o requiere transformación
# Comparamos modelo lineal vs modelos transformados

# Modelo con G2 al cuadrado (componente cuadrático)
slr_quad <- lm(G3 ~ G2 + I(G2^2), data = train_data)

# Modelo con log(G2+1)
slr_log  <- lm(G3 ~ log(G2 + 1), data = train_data)

# Modelo con sqrt(G2)
slr_sqrt <- lm(G3 ~ sqrt(G2), data = train_data)

# Comparación
compare_slr <- data.frame(
  Modelo   = c("Lineal: G3 ~ G2",
               "Cuadrático: G3 ~ G2 + G2²",
               "Logarítmico: G3 ~ log(G2+1)",
               "Raíz cuadrada: G3 ~ sqrt(G2)"),
  R2       = c(summary(slr_model)$r.squared,
               summary(slr_quad)$r.squared,
               summary(slr_log)$r.squared,
               summary(slr_sqrt)$r.squared),
  R2_adj   = c(summary(slr_model)$adj.r.squared,
               summary(slr_quad)$adj.r.squared,
               summary(slr_log)$adj.r.squared,
               summary(slr_sqrt)$adj.r.squared),
  AIC      = c(AIC(slr_model), AIC(slr_quad),
               AIC(slr_log),   AIC(slr_sqrt)),
  BIC      = c(BIC(slr_model), BIC(slr_quad),
               BIC(slr_log),   BIC(slr_sqrt)),
  RMSE_val = sapply(list(slr_model, slr_quad, slr_log, slr_sqrt), function(m) {
    # Para modelos con transformación en X, predecimos normalmente
    pred <- predict(m, newdata = val_data)
    sqrt(mean((val_data$G3 - pred)^2))
  })
) |>
  mutate(across(where(is.numeric), ~ round(.x, 4)))

compare_slr |>
  kable(caption = "Comparación de transformaciones — Regresión Lineal Simple") |>
  kable_styling(bootstrap_options = c("striped", "hover"), full_width = FALSE) |>
  row_spec(which.min(compare_slr$AIC), background = "#d5f5e3", bold = TRUE)
```

```{r slr-transform-plot}
# Visualización de las transformaciones
g2_seq <- seq(0, 20, by = 0.1)
pred_df <- data.frame(
  G2 = g2_seq,
  Lineal      = predict(slr_model, newdata = data.frame(G2 = g2_seq)),
  Cuadratico  = predict(slr_quad,  newdata = data.frame(G2 = g2_seq)),
  Logaritmico = predict(slr_log,   newdata = data.frame(G2 = g2_seq)),
  RaizCuad    = predict(slr_sqrt,  newdata = data.frame(G2 = g2_seq))
) |>
  pivot_longer(-G2, names_to = "Modelo", values_to = "Pred")

ggplot() +
  geom_point(data = train_data, aes(x = G2, y = G3),
             alpha = 0.3, color = "gray50", size = 1.5) +
  geom_line(data = pred_df, aes(x = G2, y = Pred, color = Modelo), linewidth = 1) +
  scale_color_brewer(palette = "Set1") +
  labs(title = "Comparación de Transformaciones en Regresión Simple",
       x = "G2", y = "G3", color = "Modelo") +
  theme_minimal(base_size = 13) +
  theme(plot.title = element_text(face = "bold"))
```

## Evaluación en Validación y Test

```{r slr-evaluation}
# Evaluación del modelo lineal simple (mejor según AIC)
pred_val_slr  <- predict(slr_model, newdata = val_data)
pred_test_slr <- predict(slr_model, newdata = test_data)

metrics_slr <- data.frame(
  Conjunto = c("Validación", "Test"),
  RMSE     = c(sqrt(mean((val_data$G3  - pred_val_slr)^2)),
               sqrt(mean((test_data$G3 - pred_test_slr)^2))),
  MAE      = c(mean(abs(val_data$G3  - pred_val_slr)),
               mean(abs(test_data$G3 - pred_test_slr))),
  R2       = c(cor(val_data$G3,  pred_val_slr)^2,
               cor(test_data$G3, pred_test_slr)^2)
) |>
  mutate(across(where(is.numeric), ~ round(.x, 4)))

metrics_slr |>
  kable(caption = "Métricas del modelo de regresión lineal simple") |>
  kable_styling(bootstrap_options = c("striped", "hover"), full_width = FALSE)

# Gráfico predicciones vs reales (test)
ggplot(data.frame(Real = test_data$G3, Pred = pred_test_slr),
       aes(x = Real, y = Pred)) +
  geom_point(alpha = 0.6, color = "#2c3e50", size = 2) +
  geom_abline(slope = 1, intercept = 0, color = "#e74c3c",
              linewidth = 1.2, linetype = "dashed") +
  geom_smooth(method = "lm", color = "#3498db", se = FALSE) +
  labs(title = "Predicciones vs Valores Reales — Test (Regresión Simple)",
       subtitle = "Línea roja: predicción perfecta",
       x = "Valores reales (G3)", y = "Valores predichos") +
  theme_minimal(base_size = 13) +
  theme(plot.title = element_text(face = "bold"))
```

::: callout-tip
**Conclusión del modelo simple:** El modelo G3 \~ G2 es excepcionalmente bueno para ser univariante (R² ≈ 0.81 en test). La relación es prácticamente lineal y no requiere transformaciones que mejoren significativamente el ajuste. El modelo cuadrático mejora marginalmente el AIC pero añade complejidad innecesaria. **Se mantiene el modelo lineal simple como referencia.**
:::

------------------------------------------------------------------------

# Regresión Lineal Múltiple

```{r}
# Preparamos los datos de entrenamiento para la regresión múltiple
# Eliminamos G3_bin y G_avg para evitar trampas y multicolinealidad
train_limpio <- train_data |> 
  dplyr::select(-G3_bin, -G_avg)

test_limpio <- test_data |> 
  dplyr::select(-G3_bin, -G_avg)
```

Es necesario eliminar estas dos variables ya que en el caso de "G3_bin" es una derivación de la variable que queremos predecir (G3), solo que en este caso únicamente categoriza la nota final como "suspenso" o "aprobado". Por otro lado, la variable "G_avg" es la media total, y si en su cálculo incluye la nota final (G3), como esta variable es la que queremos predecir, usar "G_avg" solo haría que el algoritmo no aprendiera a predecir G3, sino que se limitaría a despejar la ecuación de la media. Y, en el caso de que la media solo incluya las variables G1 y G2, aportaría la misma información que las variables individuales, que ya están en el modelo.

## Selección de variables y regularización

Vamos a seleccionar el mejor subconjunto de variables.

### Selección de variables

#### Métodos de selección exhaustiva

##### Best Subset Selection

```{r}
# Calculamos el número de variables predictoras (p)
# Restamos 1 para excluir la variable respuesta (G3)
p <- ncol(train_limpio) - 1

# Calculamos el número total de combinaciones posibles (2^p)
modelos_posibles <- 2^p

cat("Número de predictores (p):", p, "\n")
cat("Modelos posibles a evaluar (2^p):", modelos_posibles)
```

Hemos descartado realizar la "Best Subset Selection" debido a su complejidad computacional. Este método lo que hace es evaluar todas las combinaciones posibles de predictores, creciendo exponencialmente ($2^p$ modelos posibles).

#### Métodos automáticos

```{r modelos seleccion}
# Modelo inicial
  # ~ 1 crea un modelo sin usar ninguna variable predictora
  # Es el punto de partida. Se empieza con este modelo y se van añadiendo variables una a una para ver cual mejora más la predicción
modelo_inicial <- lm(G3 ~ 1, data = train_limpio)

# Modelo completo
  # ~ . crea un modelo usando todas las variables del dataset
  # Para ir añadiendo las variables al modelo
modelo_completo <- lm(G3 ~ ., data = train_limpio)
```

##### Forward Selection

Este método parte de un modelo vacío y prueba todas las variables predictoras del dataset una a una. En cada paso evalúa y guarda la variable que más mejore el modelo, hasta que guardar una variable no suponga ninguna mejora. Este modelo no puede eliminar variables una vez incluidad.

```{r forward selection}
# Forward selection usando AIC (cuanto menor AIC, mejor modelo)
  # Al poner "modelo_inicial" al principio, le decimos a la función por donde empezar, es decir, con el modelo que no tiene variables predictoras, solo el intertcepto
  # lower = modelo_inicial significa que como mínimo puede no tener las variables predictoras 
  # upper = modelo_completo significa que como máximo puede meter en el modelo todas las variables del dataset
  # direction = "forward" indica el método que estamos utilizando
  # trace = FALSE para que no imprima todos los resultados, solo el resultado final
forward_aic <- step(modelo_inicial, 
                    scope = list(lower = modelo_inicial, upper = modelo_completo),
                    direction = "forward", 
                    trace = FALSE)

cat("Variables seleccionadas:\n")

# coef(forward_aic) saca las variables seleccionadas
# [-1] para excluir el intercepto, que siempre va a ser la primera variable que saque
forward_vars <- names(coef(forward_aic))[-1]

cat(paste(forward_vars, collapse = ", "), "\n")
cat("AIC final:", AIC(forward_aic), "\n")
cat("Número de variables:", length(forward_vars), "\n\n")

# Resumen del modelo final
summary(forward_aic)
```

##### Backward Elimination

Este método es inverso al Forward Selection. Lo que hace es partir del modelo completo, que contiene todas las variables predictoras del dataset, y en cada paso evalúa qué variable aporta menos información a nuestro modelo y la elimina. Así hasta que eliminar una variable suponga empeorar el modelo. En este caso, el modelo solo funciona si hay más variables que datos (en nuestro caso más alumnos que variables, y como tenemos 227 alumnos y 67 variables podemos usar este método).

```{r backward elimination}
# Backward elimination usando AIC (cuanto menor AIC, mejor modelo)
  # Al poner "modelo_completo" al principio, le decimos a la función por donde empezar, es decir, con el modelo que tiene todas las variables predictoras de nuestro dataset
  # direction = "backward" indica el método que estamos usando
  # trace = FALSE para que no imprima todos los resultados, solo el resultado final
backward_aic <- step(modelo_completo, 
                     direction = "backward", 
                     trace = FALSE)

cat("Variables seleccionadas:\n")

# coef(backward_aic) saca las variables seleccionadas
# [-1] para excluir el intercepto, que siempre va a ser la primera variable que saque
backward_vars <- names(coef(backward_aic))[-1]

cat(paste(backward_vars, collapse = ", "), "\n")
cat("AIC final:", AIC(backward_aic), "\n")
cat("Número de variables:", length(backward_vars), "\n\n")

# Resumen del modelo final
summary(backward_aic)
```

##### Stepwise Selection

En este caso, este método parte de un modelo vacío y en cada paso evalúa si añadir una nueva variable que mejore el modelo, como en el de Forward Selection. Pero este método lo que hace es que tras cada incorporación de una variable nueva, comprueba si alguna de las variables que ya se habían añadido al modelo ha dejado de ser relevante y se puede eliminar. La limitación de este método es que solo encuentra un único óptimo local, es decir, encuentra el mejor modelo siguiendo un camino específico, pero no garantiza encontrar el mejor modelo de entre todas las combinaciones posibles, ya que no evalúa el espacio completo de modelos.

```{r stepwise selection}
# Stepwise selection usando AIC (cuanto menor AIC, mejor modelo)
  # Al poner "modelo_inicial" al principio, le decimos a la función por donde empezar, es decir, con el modelo que no tiene variables predictoras, solo el intertcepto
  # lower = modelo_inicial significa que como mínimo puede no tener las variables predictoras 
  # upper = modelo_completo significa que como máximo puede meter en el modelo todas las variables del dataset
  # direction = "both" indica el método que estamos utilizando, en este caso es una mezcla del Forward y el Backward
  # trace = FALSE para que no imprima todos los resultados, solo el resultado final
stepwise_aic <- step(modelo_inicial, 
                     scope = list(lower = modelo_inicial, upper = modelo_completo),
                     direction = "both", 
                     trace = FALSE)

cat("Variables seleccionadas:\n")

# coef(stepwise_aic) saca las variables seleccionadas
# [-1] para excluir el intercepto, que siempre va a ser la primera variable que saque
stepwise_vars <- names(coef(stepwise_aic))[-1]  

cat(paste(stepwise_vars, collapse = ", "), "\n")
cat("AIC final:", AIC(stepwise_aic), "\n")
cat("Número de variables:", length(stepwise_vars), "\n\n")

# Resumen del modelo final
summary(stepwise_aic)
```

#### Comparación de los métodos automáticos

```{r comparacion metodos automaticos}
# Comparación de métodos automáticos
metodos_automaticos <- data.frame(
  Metodo = c("Forward", "Backward", "Stepwise"),
  N_Variables = c(length(forward_vars), length(backward_vars), length(stepwise_vars)),
  AIC = c(AIC(forward_aic), AIC(backward_aic), AIC(stepwise_aic)),
  R2_adj = c(summary(forward_aic)$adj.r.squared,
             summary(backward_aic)$adj.r.squared,
             summary(stepwise_aic)$adj.r.squared)
)

print(metodos_automaticos)
```

Como se puede ver en la tabla, con los tres métodos hemos obtenido los mismos resultados. En todos los casos se selecciona un subconjunto de 10 variables predictoras (G2, sexM, schoolMS, G1, reasonhome, reasonother, reasonreputation, failures, addressU, freetime). También hemos obtenido que \$R\^2\_{adj} = 0.8485 \$, es decir, que nuestro modelo explica un 84.85% de la variabilidad total a partir únicamente de las 10 variables seleccionadas.

Los asteriscos que se pueden ver en los resultados de cada método muestran, a partir del p-valor, la importancia de una variable para nuestro modelo. Cuantos más asteriscos tenga, más importante es. Y si no tiene ningún asterisco significa que no es una variable relevante, que no nos da suficiente información. En el resumen de cada uno de los métodos se puede ver que la variable más relevante es "G2" con $p-valor < 2e-16$.

#### Comparación de las variables seleccionadas

```{r comparacion seleccion}
# Crear matriz de comparación de variables seleccionadas
todas_vars <- names(train_limpio)[-which(names(train_limpio) == "G3")]

comprobar_variables <- function(variable, seleccionadas) {
  # Coprobar si alguna de las variables seleccionadas empieza con el nombre de mi variable
  # Lo hacemos así por la división en niveles
  any(startsWith(x = seleccionadas, prefix = variable))
}

# sapply() mira en una lista de elementos uno a uno y devuelve los resultado en un vector
comparacion_seleccion <- data.frame(
  Forward = sapply(todas_vars, comprobar_variables, seleccionadas = forward_vars),
  Backward = sapply(todas_vars, comprobar_variables, seleccionadas = backward_vars),
  Stepwise = sapply(todas_vars, comprobar_variables, seleccionadas = stepwise_vars)
)

print(comparacion_seleccion)
```

Esta tabla muestra la selección de variables de cada método que, en este caso, los tres seleccionan las mismas variables (school, sex, address).

### Regularización

```{r regularizacion}
# Creamos las matrices
  # Usamos model.matrix para convertir las variables categóricas a 0 y 1
  # glmnet solo admite numéros, así que creamos matrices numéricas
  # Hay que poner [, -1] para eliminar la columna de unos del intercepto que se crea

X_train <- model.matrix(G3 ~ ., data = train_limpio)[, -1] # Variables predictoras
y_train <- train_limpio$G3 # Variables respuesta

X_test <- model.matrix(G3 ~ ., data = test_limpio)[, -1] # Variables predictoras
y_test <- test_limpio$G3 # Variables respuesta

cat("Entrenamiento:", nrow(X_train), "observaciones\n")
cat("Prueba:", nrow(X_test), "observaciones\n")
cat("Variables predictoras:", ncol(X_train), "\n")
```

```{r lambda grid}
# Grid de valores lambda
  # 100 números que van desde 10 hasta -2
  # Eleva 10 a cada uno de esos números
lambda_grid <- 10^seq(10, -2, length = 100)
```

#### Modelo Ridge

En este modelo, cuanto más aumenta el valor de lambda, más se reduce la magnitud de los coeficientes acercándose cada vez más a 0, pero el valor nunca va a ser un 0 absoluto.

```{r ridge}
# Modelo Ridge (alpha = 0)
  # Para Ridge se usa alpha = 0 (alpha = 1 es para lasso)

# Ajustar Ridge regression
ridge_model <- glmnet(X_train, y_train, alpha = 0, lambda = lambda_grid) 

# Validación cruzada para seleccionar lambda óptimo
  # cv.glmnet divide los datos de entrenamiento en 10 trozos (nfolds = 10)
  # Entrena con 9 y prueba con 1, repitiendo el proceso para encontrar qué lambda funciona mejor
ridge_cv <- cv.glmnet(X_train, y_train, alpha = 0, lambda = lambda_grid, nfolds = 10) 

# Lambda óptimo
  # lambda.min es el valor exacto que consigue el menor error posible en la validación cruzada
  # lambda.1se es un lambda un poco más fuerte pero cuyo error no se aleja más de 1 Desviación Estándar del error mínimo
lambda_ridge_min <- ridge_cv$lambda.min
lambda_ridge_1se <- ridge_cv$lambda.1se

cat("Lambda mínimo:", lambda_ridge_min, "\n")
cat("Lambda 1SE:", lambda_ridge_1se, "\n")

# Predicciones en conjunto de prueba
  # Ponemos a prueba los dos lambdas usando datos nuevos
ridge_pred_min <- predict(ridge_model, s = lambda_ridge_min, newx = X_test)
ridge_pred_1se <- predict(ridge_model, s = lambda_ridge_1se, newx = X_test)

# Métricas de rendimiento
  # RMSE (Raíz del Error Cuadrático Medio) nos dice por cuanto se equivoca el modelo de media
ridge_rmse_min <- sqrt(mean((ridge_pred_min - y_test)^2))
ridge_rmse_1se <- sqrt(mean((ridge_pred_1se - y_test)^2))
 
cat("RMSE (lambda min):", round(ridge_rmse_min, 3), "\n")
cat("RMSE (lambda 1SE):", round(ridge_rmse_1se, 3), "\n")

# Coeficientes finales
  # Extraemos el peso que el modelo le ha dado a cada variable con el mejor lambda
ridge_coefs <- predict(ridge_model, type = "coefficients", s = lambda_ridge_min)[, 1]
print(round(ridge_coefs, 4))
```

Tras haber probado los 100 valores, concluyó que el mejor lambda para minimizar el error (lambda.min) es 0.0231013. Y Lambda 1SE = 1.149757, que en este caso, este lambda lo que hace es evitar el sobreajuste, aunque no minimiza el error como el otro. Pero, como se puede ver, el error apenas cambia entre un lambda y otro (aumentando solo de 0.986 a 0.989).

Y, si miramos los coeficientes, podemos ver que para este modelo nunca son cero, es decir, el modelo Ridge no elimina ninguna variable.

```{r}
# Gráfico de validación cruzada
plot(ridge_cv, main = "Validación Cruzada - Ridge Regression")
```

En este gráfico en el eje Y se encuentra el error del modelo (cuanto más bajo mejor), y en el eje X "$-log(\lambda)$", que es el lambda pero en escala logarítmica.

Cada uno de los puntos rojos es uno de los 100 valores que se le ha dado a lambda y las líneas grises que hay alrededor de estos puntos indican el margen de error, es decir, la desviación estándar.

A la derecha se pueden ver dos líneas discontinuas verticales que indican los mejores lambdas, la de la izquierda es "lambda.min" y la de la derecha "lambda.1se".

Y encima aparece el número 49 de forma constante, que indica el número de variables predictoras que usa el modelo en cada momento, que en este caso siempre son 49, lo que confirma que el modelo Ridge no elimina ninguna variable.

#### Modelo Lasso

En este caso, cuanto más aumenta el valor de lambda, mayor es el número de coeficientes que tienen valor 0, lo que hace que esas variables sean eliminadas.

```{r lasso}
# Modelo Lasso (alpha = 1)
  # Para Lasso se usa alpha=1 (alpha=0 es para ridge)

# Ajustar Lasso regression
lasso_model <- glmnet(X_train, y_train, alpha = 1, lambda = lambda_grid) 

# Validación cruzada para seleccionar lambda óptimo
  # cv.glmnet divide los datos de entrenamiento en 10 trozos (nfolds = 10)
  # Entrena con 9 y prueba con 1, repitiendo el proceso para encontrar qué lambda funciona mejor
lasso_cv <- cv.glmnet(X_train, y_train, alpha = 1, lambda = lambda_grid, nfolds = 10) 

# Lambda óptimo
  # lambda.min es el valor exacto que consigue el menor error posible en la validación cruzada
  # lambda.1se es un lambda un poco más fuerte pero cuyo error no se aleja más de 1 Desviación Estándar del error mínimo
lambda_lasso_min <- lasso_cv$lambda.min
lambda_lasso_1se <- lasso_cv$lambda.1se

cat("Lambda mínimo:", lambda_lasso_min, "\n")
cat("Lambda 1SE:", lambda_lasso_1se, "\n")

# Predicciones en conjunto de prueba
  # Ponemos a prueba los dos lambdas usando datos nuevos
lasso_pred_min <- predict(lasso_model, s = lambda_lasso_min, newx = X_test)
lasso_pred_1se <- predict(lasso_model, s = lambda_lasso_1se, newx = X_test)

# Métricas de rendimiento
  # RMSE (Raíz del Error Cuadrático Medio) nos dice por cuanto se equivoca el modelo de media
lasso_rmse_min <- sqrt(mean((lasso_pred_min - y_test)^2))
lasso_rmse_1se <- sqrt(mean((lasso_pred_1se - y_test)^2))

cat("RMSE (lambda min):", round(lasso_rmse_min, 3), "\n")
cat("RMSE (lambda 1SE):", round(lasso_rmse_1se, 3), "\n")

# Coeficientes finales (Lasso puede hacer coeficientes = 0)
  # Extrae los coeficientes del mejor modelo
lasso_coefs <- predict(lasso_model, type = "coefficients", s = lambda_lasso_min)[, 1]
print(round(lasso_coefs, 4))

# Variables seleccionadas por Lasso
  # Como los coeficientes pueden ser 0, nos quedamos únicamente con los que no lo sean (!= 0)
vars_lasso <- names(lasso_coefs[lasso_coefs != 0])[-1]  # Excluir intercepto

cat("\nVariables seleccionadas por Lasso:", paste(vars_lasso, collapse = ", "), "\n")
cat("Número de variables seleccionadas:", length(vars_lasso), "\n")
```

En el modelo Lasso el mejor lambda para minimizar el error (lambda.min) nos ha salido que es 0.09326033 , y Lambda 1SE = 0.4977024, que es el lambda que evita el sobreajuste. El error ha mejorado, es decir, el modelo Lasso se equivoca menos al predecir con los nuevos datos. Ahora el error cuadrático medio es 0.812 para lambda.min y 0.789 para lambda.1se, y aquí se puede ver que lambda.min no tiene porque ser la mejor opción, ya que en este caso tiene menor error lambda.1se.

Además, en este caso se pueden ver muchos coeficientes que son cero, y lo que hace este modelo es eliminarlos y quedarse con los que son distintos de cero, quedándose únicamente con 10 variables predictoras (schoolMS, sexM, addressU, Mjobother, reasonother, failures, famsupyes, freetime, G1, G2).

```{r}
# Gráfico de validación cruzada
plot(lasso_cv, main = "Validación Cruzada - Lasso Regression")
```

Al igual que en el gráfico anterior, en el eje Y se encuentra el error del modelo (cuanto más bajo mejor), y en el eje X "$-log(\lambda)$", que es el lambda pero en escala logarítmica.

Cada uno de los puntos rojos es uno de los 100 valores que se le ha dado a lambda y las líneas grises que hay alrededor de estos puntos indican el margen de error, es decir, la desviación estándar.

A la derecha se pueden ver dos líneas discontinuas verticales que indican los mejores lambdas, la de la izquierda es "lambda.min" y la de la derecha "lambda.1se".

Y encima aparece una serie de número que indica el número de variables predictoras que usa el modelo en cada momento. Al principio, cuando lambda es un valor grande, el modelo tiene cero variables, pero a medida que lambda disminuye, las variables predictoras aumentan.

Al principio, cuando el valor de lambda es más grande y no se usa ninguna variable predictora, el error se mantiene constante y elevado, hasta que llega un punto, cuando se reduce el lambda y se utilizan unas pocas variables predictoras, en el que la curva roja desciende y se mantiene muy baja. Por lo que se puede ver que no se necesitan las 67 variables predictoras para predecir bien y que el error sea bajo.

#### Elastic Net

Este modelo calcula el parámetro alpha, cuanto más se acerque a 1 significa que se comporta como Lasso, y cuanto más se acerque a 0, su comportamiento de acerca más al del modelo Ridge.

```{r elastic net}
# Grid de valores alpha para Elastic Net
alpha_grid <- seq(0, 1, length = 11)

# Función para encontrar el mejor alpha
  # A partir de un valor de alpha entrena el modelo, hace validación cruzada y devuelve el error mínimo que ha conseguido
best_alpha_search <- function(alpha_val) {
  cv_result <- cv.glmnet(X_train, y_train, alpha = alpha_val, lambda = lambda_grid, nfolds = 10)
  return(data.frame(alpha = alpha_val, 
                   lambda_min = cv_result$lambda.min,
                   cvm_min = min(cv_result$cvm)))
}

# Buscar mejor alpha
  # map_dfr() le pasa todos los valores de alpha a la función y guarda todos los resultados en una tabla
alpha_results <- map_dfr(alpha_grid, best_alpha_search)

  # Buscamos en la tabla la fila con el error más bajo (cvm_min)
best_alpha <- alpha_results$alpha[which.min(alpha_results$cvm_min)]

cat("Mejor alpha:", best_alpha, "\n")

# Ajustar Elastic Net con mejor alpha
  # A partir del aplpha que nos haya salido entrenamos el modelo final
elastic_model <- glmnet(X_train, y_train, alpha = best_alpha, lambda = lambda_grid) 
elastic_cv <- cv.glmnet(X_train, y_train, alpha = best_alpha, lambda = lambda_grid, nfolds = 10)

  # lambda.min es el valor exacto que consigue el menor error posible en la validación cruzada
lambda_elastic_min <- elastic_cv$lambda.min
cat("Lambda óptimo:", lambda_elastic_min, "\n")

# Predicciones en conjunto de prueba
  # Ponemos a prueba nuestro modelo usando datos nuevos
elastic_pred <- predict(elastic_model, s = lambda_elastic_min, newx = X_test)

  # RMSE (Raíz del Error Cuadrático Medio) nos dice por cuanto se equivoca el modelo de media
elastic_rmse <- sqrt(mean((elastic_pred - y_test)^2))

cat("RMSE:", round(elastic_rmse, 3), "\n")

# Coeficientes finales
elastic_coefs <- predict(elastic_model, type = "coefficients", s = lambda_elastic_min)[, 1]
print(round(elastic_coefs, 4))

# Variables seleccionadas por Elastic Net
  # > 1e-6 para que solo muestre las variables cuyo valor absoluto sea mayor a un número muy pequeño
vars_elastic <- names(elastic_coefs[abs(elastic_coefs) > 1e-6])[-1]  # Excluir intercepto

cat("\nVariables seleccionadas por Elastic Net:", paste(vars_elastic, collapse = ", "), "\n")
cat("Número de variables seleccionadas:", length(vars_elastic), "\n")
```

En este modelo el parámetro que obtenemos, además del lambda óptimo (0.1232847), es el alpha, que controla el peso de cada método. Como hemos obtenido $\alpha = 1$, significa que nuestro modelo es un 100% Lasso y un 0% Ridge.

Al ser en su totalidad Lasso, el modelo tiene coeficientes que son cero, por lo que elimina esas variables y se queda con las que tienen un coeficiente distinto a cero.

El error de este modelo nos ha dado 0.796, que se acerca más al del modelo Lasso que al del modelo Ridge.

Finalmente este modelo, de las 67 variables predictoras totales, se ha quedado únicamente con 8.

#### Comparación de los métodos de regularización

```{r comparacion regularizacion}
# Comparar todos los métodos de regularización
comparacion_reg <- data.frame(
  Metodo = c("Ridge (min)", "Ridge (1SE)", "Lasso (min)", "Lasso (1SE)", "Elastic Net"),
  RMSE = c(ridge_rmse_min, ridge_rmse_1se, lasso_rmse_min, lasso_rmse_1se, elastic_rmse),
  N_Variables = c(sum(abs(ridge_coefs[-1]) > 1e-6),
                  sum(abs(predict(ridge_model, type = "coefficients", s = lambda_ridge_1se)[-1, 1]) > 1e-6),
                  length(vars_lasso),
                  sum(abs(predict(lasso_model, type = "coefficients", s = lambda_lasso_1se)[-1, 1]) > 1e-6),
                  length(vars_elastic))
) # [-1, 1] para quitar el intercepto (-1)

print(comparacion_reg)
```

Tras comparar los tres métodos de regularización, el modelo Ridge mantiene todas las variables predictoras (49) y es el de error más alto. Por otro lado, Elastic Net baja disminuye bastante el error y solo usa 8 variables predictoras. Sin embargo, como se puede ver en la tabla, la mejor opción es el modelo Lasso (1SE), ya que es el de error más bajo (0.7886541) y únicamente utiliza 2 variables, por lo que destaca por su simplicidad.

```{r}
# Gráfico de comparación
ggplot(comparacion_reg, aes(x = N_Variables, y = RMSE, color = Metodo)) +
  geom_point(size = 4) +
  geom_text(aes(label = Metodo), hjust = 0, vjust = -0.5, size = 3) +
  labs(title = "Comparación de Métodos de Regularización",
       x = "Número de Variables Efectivas", 
       y = "RMSE en Conjunto de Prueba") +
  theme_minimal() +
  theme(legend.position = "none")
```

En la gráfica, en el eje Y se encuentra el error y en el eje X el número de variables. Cuanto más cerca de la esquina inferior izquierda mejor es el modelo, ya que es donde hay tanto menor error como menor número de variables. Y como se puede observar, el modelo más cercano a esa esquina es Lasso (1SE).

## Selección del mejor modelo de regresión lineal múltiple

```{r}
# Predicciones del modelo Stepwise sobre el conjunto de TEST
pred_stepwise <- predict(stepwise_aic, newdata = test_limpio)

# Calcular el RMSE real de Stepwise
rmse_stepwise_test <- sqrt(mean((pred_stepwise - test_limpio$G3)^2))

cat("RMSE Test Stepwise:", rmse_stepwise_test, "\n")
cat("RMSE Test 1SE:", lasso_rmse_1se, "\n")
```

En la selección de variables vimos que con todos los métodos obtenemos los mismos resultados, y en la regularización nos quedamos con el modelo Lasso (1SE), pero si comparas ambos modelos, además de que el modelo Lasso utiliza menos variables (2), también tiene menor error, por lo que es la mejor opción.

```{r}
# Coeficientes finales de Lasso 1SE (modelo seleccionado)
  # Extraemos los coeficientes usando lambda_lasso_1se en lugar de lambda_lasso_min
lasso_coefs_1se <- predict(lasso_model, type = "coefficients", s = lambda_lasso_1se)[, 1]

# Imprimimos solo los coeficientes que no son cero para verlos limpios
coeficientes <- lasso_coefs_1se[lasso_coefs_1se != 0]
print(round(coeficientes, 4))

# Variables seleccionadas por Lasso (1SE)
vars_lasso_1se <- names(coeficientes)[-1]  # Eliminar el intercepto

cat("\nVariables seleccionadas por Lasso (1SE):", paste(vars_lasso_1se, collapse = ", "), "\n")
cat("Número de variables seleccionadas:", length(vars_lasso_1se), "\n")
```

Aquí podemos ver que las 2 únicas variables con las que se queda el modelo Lasso (1SE) son "G1" y "G2".

## Modelos no lineales y transformación de variables

### Modelos no lineales

Al comparar los modelos, hemos comprobado que el mejor es el modelo Lasso (1SE), que se queda con 2 variables, que son "G1" y "G2", y son las que vamos a estudiar a partir de un diagnóstico con gráficos CPR (Gráficos de Componente más Residuo).

```{r modelos no lineales}
modelo_lineal <- lm(G3 ~ G1 + G2 , data = train_limpio)

car::crPlots(modelo_lineal)
```

En cuanto a la no linealidad para estas variables, en ambos casos se puede ver que las líneas rosas están superpuestas sobre las azules, lo que quiere decir que existe una relación lineal muy fuerte.

### Transformación de variables

Dado que ninguna de las 2 variables seleccionadas nos ha dado problemas y ambas tienen una relación lineal adecuada, no es necesario aplicar transformaciones a ninguna de ellas.

## Diagnóstico del modelo

Como hemos observado que el modelo Lasso es la mejor opción, es el que vamos a utilizar para el diagnóstico de nuestro modelo. Por lo que vamos a coger las 10 variables que ha seleccionado.

```{r}
# Cogemos las 2 variables que ha seleccionado el modelo Lasso (1SE)
modelo_final <- lm(G3 ~ G2 + G1, 
                   data = train_limpio)

summary(modelo_final)
```

### Análisis de multicolinealidad (VIF)

La multicolinealidad consiste en una correlación alta entre variables predictoras, lo que hace que se arruine la interpretación práctica del modelo.

```{r}
# Calculamos el Factor de Inflación de la Varianza (VIF)
vif_values <- vif(modelo_final)
print(vif_values)

cat("\nInterpretación del VIF:\n")
cat("- VIF < 5: No hay problema de multicolinealidad\n")
cat("- 5 ≤ VIF < 10: Multicolinealidad moderada\n")
cat("- VIF ≥ 10: Multicolinealidad severa\n\n")

for(i in 1:length(vif_values)) {
  var_name <- names(vif_values)[i]
  vif_val <- vif_values[i]
  
  if(vif_val < 5) {
    status <- "OK"
  } else if(vif_val < 10) {
    status <- "Moderada"
  } else {
    status <- "Severa"
  }
  
  cat(var_name, ": VIF =", round(vif_val, 2), "(", status, ")\n")
}

# Modelo con mayor multicolinealidad
modelo_colineal <- lm(mpg ~ wt + hp + cyl + disp, data = mtcars)
vif_colineal <- vif(modelo_colineal)

# Modelo con más variables (mayor multicolinealidad)
print(round(vif_colineal, 2))
```

En estos resultados se puede ver que aunque el VIF de G1 y G2 sea casi 5, no llega a serlo y sigue estando dentro del margen aceptable (4.37 \< 5), por lo que no hay multicolinealidad en nuestro modelo.

### Análisis de los residuos

Este análisis nos va a servir para comprobar si hay algún error en nuestro modelo que no haya sido observado

```{r fig.width=8, fig.height=8}
par(mfrow = c(2, 2))
plot(modelo_final)
par(mfrow = c(1, 1))
```

El gráfico de "Residuals vs Fitted values" sirve para comprobar la linealidad. Se observa que la línea roja es prácticamente recta sobre el cero, lo que significa que el supuesto de linealidad se cumple.

En el caso de "Q-Q Residuals", para que haya normalidad los puntos tienen que seguir la línea discontinua y, sin embargo, aunque casi todos los datos lo hacen, en el extremo izquierdo, hay puntos que se alejan, y a la derecha del todo hay un punto al que le pasa lo mismo. Por lo que no siguen una distribución normal.

En el de "Scale-Location", para que haya homocedasticidad la línea tiene que ser completamente recta y la dispersión de los residuos no tendría que cambiar. Sin embargo, en nuestro gráfico se puede ver que la línea roja no es plana, sino que tiene curvatura. Y, en cuanto a la dispersión de los residuos, no es constante, por lo que no podemos decir que haya homocedasticidad.

Y, por último, "Residuals vs Leverage" evalúa la presencia de puntos influyentes. Se puede ver que la mayoría de las observaciones tienen poco Leverage o incluso nada, y ninguna de ellas supera las líneas de la Distancia de Cook.

#### Verificar supuestos

```{r}
# Normalidad de residuos (orientativo)
shapiro <- shapiro.test(resid(modelo_final))

# Homocedasticidad (Breusch–Pagan)
bp <- lmtest::bptest(modelo_final)

# Independencia / autocorrelación (Durbin–Watson)
dw <- lmtest::dwtest(modelo_final)

list(
  shapiro = shapiro,
  breusch_pagan = bp,
  durbin_watson = dw
)
```

Dado que ninguno de los p-valores de estos supuestos son mayores que 0.05, podemos decir que no se cumplen.

### Observaciones influyentes (outliers)

```{r}
n <- nobs(modelo_final)
p <- length(coef(modelo_final))

lev <- hatvalues(modelo_final)
cook <- cooks.distance(modelo_final)
dff <- dffits(modelo_final)
dfb <- dfbetas(modelo_final)

# Umbrales
cook_thr <- 4/n
lev_thr  <- 2*p/n
dfb_thr  <- 2/sqrt(n)

# Índices sospechosos
idx_cook <- which(cook > cook_thr)
idx_lev  <- which(lev  > lev_thr)
idx_dff  <- which(abs(dff) > 2*sqrt(p/n))

# Resumen
list(
  n = n, p = p,
  cook_threshold = cook_thr,
  leverage_threshold = lev_thr,
  dfbetas_threshold = dfb_thr,
  idx_high_cook = idx_cook,
  idx_high_leverage = idx_lev,
  idx_high_dffits = idx_dff
)
```

Aquí, el valor de n es el tamaño muestral (387) y p es el número de parámetros (3). Al hacer $cook_thr <- 4/n$, que es la distancia de Cook, hemos obtenido un valor de 0.01033592, y nos ha dado que hay 16 observaciones que influyen significativamente en nuestro modelo (las mismas observaciones que superan el umbral de DFFITS). $lev_thr  <- 2*p/n$ calcula el Leverage, que es 0.01550388, y utilizando este umbral hemos obtenido 27 observaciones con valores extremos en sus variables predictoras.

```{r}
# Rankin de las observaciones influyentes
influence_tbl <- tibble(
  obs = seq_len(n),
  leverage = lev,
  cooks_d = cook,
  dffits = dff
) %>%
  arrange(desc(cooks_d))

influence_tbl %>% slice(1:10)
```

Para que una observación sea influyente tiene que superar los umbrales de Cook (0.5 o 1), sin embargo, como se puede observar ninguna de nuestras observaciones los supera, ya que la primera observación que aparece en esta tabla es la 382 con una distancia de Cook de 0.26696844 , y como este es el valor máximo y no supera ninguno de los umbrales, ninguna observación lo hará.

```{r}
# Observaciones con al menos un DFBETAS grande
idx_dfb <- which(apply(abs(dfb) > dfb_thr, 1, any))

idx_dfb
```

Los DFBETAS evalúan qué observaciones afectan a qué coeficientes específicos. Nuestro modelo tiene 3 parámetros (p), y se busca si alguna observación cambia significativamente alguno de los coeficientes (DFBETAS altos).

```{r}
# Ver qué coeficientes son los más afectados
if (length(idx_dfb) > 0) {
  dfb_big <- as.data.frame(dfb[idx_dfb, , drop = FALSE])
  dfb_big$obs <- idx_dfb
  dfb_big %>%
    relocate(obs) %>%
    arrange(desc(rowSums(abs(across(where(is.numeric), ~ .x)))))
} else {
  cat("No se detectaron observaciones con DFBETAS por encima del umbral 2/sqrt(n).\n")
}
```

Esta tabla representa cuánto cambia cada coeficiente al quitar una observación y, como se puede ver, ningún coeficiente muestra un cambio significativo. Por lo que, a pesar de que, como hemos visto, hay observaciones con DFBETAS altos, como hemos observado antes en la Distancia de Cook, ningún cambio es lo suficientemente fuerte como para cambiar significativamente nuestro modelo. Lo que reafirma nuestra decisión de no eliminar ninguna observación.

#### Gráfico de influencia (leverage vs residuos estudentizados) con Cook

```{r}
# id = list(n = 5) etiqueta las 5 burbujas más grandes o alejadas (las observaciones más influyentes)
car::influencePlot(modelo_final, id = list(n = 5), main = "Influence Plot", sub = "Tamaño ~ Cook's distance")
```

Esta tabla nos muestra las observaciones más influyentes de nuestro modelo. En el caso de la observación 164, presenta un Residuo Estudentizado muy negativo (-7.2176215), lo que significa que ha habido un error de predicción, probablemente el modelo predecía que el alumno iba a sacar buena nota y en realidad no la sacó. Pero el valor de la Distancia de Cook más alto sigue siendo 0.26696844, por lo que sigue sin haber alguna observación que supere los umbrales de Cook.

En el gráfico se representa el análisis visual de las observaciones influyentes. En la leyenda superior confirmamos que el valor máximo de la Distancia de Cook es 0.267, que como ya sabíamos no supera los umbrales de Cook. Las burbujas representan la influencia de cada observación. Que una burbuja sea grande significa que si eliminas esa observación del modelo, los coeficientes cambiarían significativamente, mientras que si es pequeña, al eliminarla apenas cambiaría. En el eje X se encuentra el Leverage, las burbujas que se encuentran a la izquierda (con menos Leverage) son las observaciones estándar, mientras que las que están a la derecha (Leverage alto) son las observaciones atípicas. Y el eje Y son los Residuos Estudentizados, es decir, el error de predicción, cuando una burbuja se encuentra cerca del 0 significa que el modelo ha acertado al predecir, mientras que cuanto más se aleje del 0, más ha fallado el modelo en su predicción.

#### Tratamiento de puntos influyentes

```{r}
idx_remove <- which(cook > cook_thr)

if (length(idx_remove) > 0) {
  datos_sin <- train_limpio[-idx_remove, ]
  modelo_sin <- update(modelo_final, data = datos_sin)

  cat("Observaciones eliminadas (Cook alto):", idx_remove, "\n\n")
  cat("Comparación de coeficientes (original vs sin influyentes):\n")
  print(cbind(original = coef(modelo_final), sin_influyentes = coef(modelo_sin)))
} else {
  cat("No hay observaciones con Cook's distance por encima de 4/n.\n")
}
```

En esta tabla podemos ver lo que ocurre al quitar los puntos más influyentes. Como se puede observar, ninguna de las 2 variables predictoras (G1 y G2) sufre grandes cambios, por lo que no habría que prescindir de ninguna de ellas, ya que ambas son relevantes.

# Modelos de Regresión Generalizada

En esta sección ampliaremos nuestro análisis utilizando Modelos Lineales Generalizados (GLM). La regresión lineal múltiple asume que la variable respuesta es continua y tiene una distribución normal. Sin embargo, en nuestro caso, las calificaciones son números enteros acotados entre 0 y 20, y existe una asimetría en su distribución.

Para estudiar esto, omitiremos las notas parciales (G1 y G2). Como vimos en los modelos anteriores, están fuertemente correlacionadas con la nota final (G3). Para evitar que estas variables absorban toda la variabilidad y poder analizar el impacto real de los factores sociales, familiares y académicos, planteamos los siguientes enfoques generalizados:

1.  Un modelo de **Regresión Logística** para predecir la probabilidad de que un alumno apruebe o suspenda.
2.  Un modelo de **Regresión de Poisson** para modelar la nota exacta como un dato de conteo.
3.  Un modelo **Binomial Negativo** para corregir la posible sobredispersión de los datos.

## Regresión Logística (Predicción de Aprobado/Suspenso)

Utilizaremos la variable `G3_bin` (previamente creada en el preprocesamiento), donde los alumnos están clasificados como "Aprobado" (G3 $\geq$ 10) o "Suspendido".

El modelo logístico utiliza la función de enlace *logit*:

$$\text{logit}(p) = \log\left(\frac{p}{1-p}\right) = \beta_0 + \beta_1 X_1 + \dots + \beta_k X_k$$

```{r mrg-logistica}
# Ajuste del modelo de Regresión Logística
# Usamos train_data porque contiene la variable G3_bin
modelo_logit <- glm(G3_bin ~ sex + address + studytime + failures + absences + higher + internet, 
                    data = train_data, 
                    family = binomial(link = "logit"))

# Resumen del modelo
summary(modelo_logit)

# Extracción de las Odds Ratios (Exponencial de los coeficientes) e Intervalos de Confianza
odds_ratios <- exp(cbind(OR = coef(modelo_logit), confint(modelo_logit)))

as.data.frame(odds_ratios) |>
  mutate(across(everything(), ~ round(.x, 3))) |>
  kable(caption = "Odds Ratios del Modelo Logístico") |>
  kable_styling(bootstrap_options = c("striped", "hover"), full_width = FALSE) |>
  row_spec(which(odds_ratios[,1] < 1), background = "#fef9e7") |>
  row_spec(which(odds_ratios[,1] > 1), background = "#d5f5e3")
```

**Interpretación de las Odds Ratios (OR):** El modelo muestra que variables como los fracasos previos (`failures`) tienen un impacto negativo y significativo en la probabilidad de aprobar. Al observar las *Odds Ratios*, vemos que por cada suspenso previo, las probabilidades de aprobar se reducen drásticamente (OR \< 1). Por el contrario, el deseo de cursar estudios superiores (`higheryes`) multiplica a favor las probabilidades de éxito (OR \> 1).

## Regresión de Poisson y Evaluación de Sobredispersión

Vamos a intentar predecir la nota exacta teniendo en cuenta que la estaremos tratando como una variable de conteo. Para esto usamos la familia Poisson, con el logaritmo neperiano como función de enlace:

$$\log(\lambda) = \beta_0 + \beta_1 X_1 + \dots + \beta_k X_k$$

```{r mrg-poisson}
# Ajuste del modelo de Regresión de Poisson
modelo_poisson <- glm(G3 ~ sex + studytime + failures + absences + Medu + Fedu + famrel, 
                      data = train_data,  
                      family = poisson(link = "log"))

summary(modelo_poisson)

# Comprobación de sobredispersión (Devianza residual / Grados de libertad)
sobredispersion <- modelo_poisson$deviance / modelo_poisson$df.residual
cat("Ratio de Sobredispersión:", round(sobredispersion, 3), "\n")
```

La regresión de Poisson asume que la media y la varianza son iguales. Al calcular el Ratio de Sobredispersión, si el valor es cercano a 1, el modelo de Poisson es adecuado.En caso contrario, si el ratio es mucho mayor que 1, significa que hay sobredispersión en los datos y significa que otro modelo nos podría ayudar más en cara a nuestro estudio.

En este caso, vemos como el Ratio de Sobredispersión es superior a 1, y tenemos un problema de sobredispersión, que significa que hay más varianza en los datos que la que asume el modelo. Esto provoca que los errores estándar calculados sean artificialmente bajos, llevándonos a creer que ciertas variables son significativas cuando en realidad no lo son.

## Corrección con Modelo Binomial Negativo

Para solucionar la sobredispersión detectada en el modelo de Poisson sin perder la interpretabilidad de la regresión de conteo, ajustaremos un modelo de **Regresión Binomial Negativa**. Este modelo flexibiliza la restricción de varianza introduciendo un nuevo parámetro de dispersión \$θ\$ que nos permite obtener errores estándar precisos y evaluar correctamente la significatividad de nuestras variables.

```{r}
# Ajuste del modelo de Regresión Binomial Negativa
modelo_nb <- glm.nb(G3 ~ sex + studytime + failures + absences + Medu + Fedu + famrel, 
                    data = train_data)

summary(modelo_nb)

# Comparación de modelos mediante AIC
comparacion_glm <- data.frame(
  Modelo = c("Poisson", "Binomial Negativa"),
  AIC = c(AIC(modelo_poisson), AIC(modelo_nb)))

comparacion_glm |>
  kable(caption = "Comparación AIC: Poisson vs Binomial Negativa") |>
  kable_styling(bootstrap_options = c("striped", "hover"), full_width = FALSE)
```

Como podemos observar, si el modelo de Binomial Negativa es mejor ajuste que el de Poisson, normalmente veremos una reducción importante en el valor AIC (Akaike Information Criterion), lo que indica una mejor calidad del modelo penalizando la complejidad del modelo. Además al corregir los errores estándar por la sobredispersión, podemos ver qué variables siguen siendo estadísticamente significativas, son aquellas que están marcadas con asteriscos.

## Conclusiones de Modelación Generalizada

Como hemos podido comprobar, la regresión logística nos muestra que es altamente efectiva para evaluar el riesgo de suspenso académico, destacando que el peso de los fracasos académicos, el ausentismo y la ambición de acceder a la educación superior son los predictores sociológicos más determinantes en el éxito de la asignatura.

Por otro lado, la regresión de poisson, nos muestra ciertas limitaciones ligadas a la sobredispersión de los datos.Al aplicar la regresión Binomial Negativa, logramos acomodar esa varianza extra, haciendo que nuestras inferencias sobre las variables continuas o de conteo sean mucho más fiables.

En conclusión, transformar la calificación final en una variable binaria (aprobado/suspenso) mediante el modelo logístico resulta ser la mejor opción porque es la más sólida e interpretable de este apartado. Este enfoque no solo acaba con el problema de la asimetría en la distribución de las notas de 0 a 20, sino que además ofrece conclusiones más directas y aplicables para posibles intervenciones educativas en el centro escolar.

# Comparación y Evaluación Final de Modelos

En esta sección final, pondremos a prueba los mejores modelos desarrollados a lo largo del estudio utilizando el conjunto de datos de prueba (`test_data`), el cual reservamos al inicio y no ha sido visto por los modelos durante su entrenamiento. Esto nos permitirá evaluar su verdadera capacidad de generalización ante datos nuevos.

Abordaremos la evaluación desde nuestros dos enfoques analíticos: la predicción exacta de la nota (Regresión) y la predicción del éxito académico (Clasificación).

## Evaluación del Modelo de Regresión (Predicción Numérica)

Durante la fase de regresión múltiple y regularización, determinamos que el Modelo Lasso era la opción óptima por su equilibrio entre bajo error y gran simplicidad (seleccionó únicamente las variables G1 y G2).

Vamos a calcular las métricas definitivas de este modelo sobre el conjunto de test.

```{r eval-regression}
# Predicciones del modelo Lasso 1SE sobre el conjunto de test
# Nota: X_test y y_test se definieron en el apartado de regularización
pred_test_lasso <- predict(lasso_model, s = lambda_lasso_1se, newx = X_test)

# Cálculo de métricas
rmse_lasso <- sqrt(mean((pred_test_lasso - y_test)^2))
mae_lasso  <- mean(abs(pred_test_lasso - y_test))
# R-cuadrado en test (Correlación al cuadrado entre real y predicho)
r2_lasso   <- cor(y_test, pred_test_lasso)^2

# Tabla de métricas
metricas_reg <- data.frame(
  Métrica = c("RMSE (Raíz del Error Cuadrático Medio)", 
              "MAE (Error Absoluto Medio)", 
              "R² (Coef. de Determinación)"),
  Valor = c(rmse_lasso, mae_lasso, r2_lasso)
) |>
  mutate(Valor = round(Valor, 4))

metricas_reg |>
  kable(caption = "Rendimiento del Modelo Lasso (1SE) en Test") |>
  kable_styling(bootstrap_options = c("striped", "hover"), full_width = FALSE)

# Gráfico de Valores Reales vs Predichos
df_plot_reg <- data.frame(Real = y_test, Predicho = as.vector(pred_test_lasso))

ggplot(df_plot_reg, aes(x = Real, y = Predicho)) +
  geom_point(alpha = 0.6, color = "#2c3e50", size = 2) +
  geom_abline(slope = 1, intercept = 0, color = "#e74c3c", linewidth = 1.2, linetype = "dashed") +
  geom_smooth(method = "lm", color = "#3498db", se = FALSE) +
  labs(title = "Rendimiento en Test: Valores Reales vs. Predichos (Lasso 1SE)",
       subtitle = "La línea roja discontinua representa la predicción perfecta",
       x = "Nota Final Real (G3)", y = "Nota Final Predicha") +
  theme_minimal(base_size = 13) +
  theme(plot.title = element_text(face = "bold"))
```

**Conclusión de la Regresión:** El modelo Lasso logra explicar una gran parte de la varianza en datos no vistos (R² alto) con un error medio absoluto (MAE) muy bajo.

Si observamos el gráfico de dispersión, la línea roja discontinua representa el escenario perfecto (donde la predicción coincide exactamente con la realidad). La fuerte agrupación de los puntos grises alrededor de esta línea ideal demuestra visualmente el alto valor del R². Además, la línea de tendencia de nuestro modelo (azul continua) se solapa casi a la perfección con la diagonal ideal en el grueso de las notas (entre 8 y 16). Los ligeros desvíos o mayor dispersión que se aprecian en los extremos (notas muy bajas o excepcionalmente altas) son habituales, ya que el modelo tiende a ser más conservador en esos rangos.

En conclusión, este análisis confirma el acierto de haber usado la regularización Lasso: al penalizar y eliminar el resto de variables sociodemográficas, el modelo evitó el sobreajuste y demostró que la evaluación continua (G1 y G2) es un indicador tan robusto que basta por sí solo para construir un modelo parsimonioso pero tremendamente preciso.

## Evaluación del Modelo de Clasificación (Regresión Logística)

En nuestro análisis sociológico, excluimos las notas parciales para entender qué factores impactan en la probabilidad de aprobar o suspender. Utilizaremos el modelo de Regresión Logística para predecir sobre el conjunto de test y evaluaremos su rendimiento mediante una Matriz de Confusión y la Curva ROC.

-   **La Matriz de Confusión:** Es una tabla que desglosa los aciertos y errores del modelo al comparar sus predicciones con la realidad. Nos permite ver de un vistazo no solo los éxitos (Verdaderos Positivos y Verdaderos Negativos), sino también el tipo de error que estamos cometiendo: Falsos Positivos (predecir que un alumno aprueba cuando en realidad suspende, el error más crítico en este contexto escolar) y Falsos Negativos (predecir que suspende cuando en realidad aprueba).

-   **La Curva ROC y el AUC:** La Curva ROC evalúa visualmente la capacidad del modelo para distinguir entre ambas clases (Aprobados y Suspendidos) a medida que variamos nuestro umbral de exigencia. El **AUC** (Área Bajo la Curva) resume este gráfico en una puntuación: un valor de 0.50 equivale a clasificar al azar (como lanzar una moneda), mientras que 1.0 representa un modelo perfecto. En la práctica, un AUC cercano o superior a 0.70 indica un poder de discriminación bastante sólido.

```{r}
# Predicción de probabilidades en test
prob_test_logit <- predict(modelo_logit, newdata = test_data, type = "response")

# Convertir probabilidades a clases (Umbral 0.5)
clase_pred_logit <- ifelse(prob_test_logit > 0.5, "Aprobado", "Suspendido")
clase_pred_logit <- factor(clase_pred_logit, levels = c("Suspendido", "Aprobado"))

# Generar la Matriz de Confusión usando la librería caret
matriz_conf <- confusionMatrix(data = clase_pred_logit, 
                               reference = test_data$G3_bin, 
                               positive = "Aprobado")

# Extraer métricas clave para la tabla
metricas_clf <- data.frame(
  Métrica = c("Exactitud (Accuracy)", "Sensibilidad (Recall Aprobados)", "Especificidad (Recall Suspendidos)"),
  Valor = c(matriz_conf$overall["Accuracy"], 
            matriz_conf$byClass["Sensitivity"], 
            matriz_conf$byClass["Specificity"])
) |>
  mutate(Valor = round(Valor, 4))

metricas_clf |>
  kable(caption = "Métricas de Evaluación - Regresión Logística") |>
  kable_styling(bootstrap_options = c("striped", "hover"), full_width = FALSE)

# Mostrar la matriz de confusión directamente
matriz_conf$table

# Cálculo y visualización de la Curva ROC
# Aseguramos que la librería pROC está cargada
library(pROC)

# Crear el objeto ROC
roc_obj <- roc(response = test_data$G3_bin, predictor = prob_test_logit, 
               levels = c("Suspendido", "Aprobado"))
auc_val <- auc(roc_obj)

# Graficar
ggroc(roc_obj, color = "#2c3e50", linewidth = 1.2) +
  geom_abline(slope = 1, intercept = 1, color = "#e74c3c", linetype = "dashed") +
  annotate("text", x = 0.25, y = 0.25, 
           label = paste("AUC =", round(auc_val, 3)), 
           size = 5, color = "#3498db", fontface = "bold") +
  labs(title = "Curva ROC - Modelo de Regresión Logística",
       subtitle = "Evaluación de la capacidad de discriminación del modelo",
       x = "Especificidad", y = "Sensibilidad") +
  theme_minimal(base_size = 13) +
  theme(plot.title = element_text(face = "bold"))
```

**Conclusión de Clasificación:** A diferencia del modelo numérico, aquí nos enfrentábamos al reto sociológico de predecir el éxito escolar sin tener en cuenta el rendimiento previo (G1 y G2).

Por un lado, la Matriz de Confusión nos permite desglosar exactamente dónde acierta y dónde falla el modelo. Aunque la Exactitud (Accuracy) nos da el porcentaje global de aciertos, la Sensibilidad (capacidad de detectar a los que aprueban) y la Especificidad (capacidad de detectar a los que suspenden) son vitales en el ámbito educativo. En este contexto, un Falso Positivo (predecir que un alumno va a aprobar cuando en realidad va a suspender) es el error más costoso, ya que ese estudiante se quedaría sin recibir el apoyo temprano que necesita.

Por otro lado, la Curva ROC confirma visualmente la capacidad de error del modelo. La diagonal discontinua de color rojo representa un clasificador aleatorio (AUC = 0.5). Cuanto más se eleva y aleja nuestra curva azul hacia la esquina superior izquierda, mejor logra nuestro modelo separar a los alumnos aptos de los no aptos. Un AUC superior a 0.70 nos indica un poder discriminativo bastante sólido.

En definitiva, esto demuestra que, basándonos puramente en factores sociológicos, académicos y de comportamiento (como el número de suspensos históricos, las ausencias o el deseo de cursar educación superior), el centro educativo posee las herramientas necesarias para perfilar e identificar tempranamente a los estudiantes en riesgo de exclusión académica, mucho antes de que se sienten a realizar su primer examen.

# Conclusiones y Trabajo Futuro

## Conclusiones Generales

A lo largo de este estudio predictivo sobre el rendimiento académico de los estudiantes en la asignatura de Lengua Portuguesa, hemos desarrollado y comparado múltiples enfoques de modelización, lo que nos permite extraer las siguientes conclusiones clave:

1.  **El peso determinante de la evaluación continua:** Tanto la regresión lineal simple como el modelo de regularización múltiple revelaron que el rendimiento académico a corto plazo es el predictor más robusto de la nota final. El modelo **Lasso (1SE)** fue excepcionalmente eficiente al penalizar los coeficientes, reduciendo un espacio de 67 variables predictoras a únicamente dos: **G1** y **G2**. Esto demuestra empíricamente que el esfuerzo y las notas parciales absorben la mayor parte de la varianza explicativa del éxito final.

2.  **Factores de riesgo sociológico y conductual:** Al excluir de forma intencionada las notas parciales (G1 y G2) para analizar el impacto del entorno del alumno, la **Regresión Logística** demostró ser una herramienta muy valiosa. El modelo logró identificar con precisión señales de alerta temprana: un historial previo de materias suspensas (`failures`), un alto nivel de ausentismo (`absences`) y la falta de aspiraciones para cursar estudios superiores (`higher = no`) aumentan drásticamente la probabilidad de que un alumno suspenda.

3.  **Elección del modelo y tratamiento de la variable respuesta:** El análisis demostró la importancia de adecuar el modelo a la naturaleza de los datos. Intentar modelar la nota exacta mediante regresión de conteo (Poisson) introdujo problemas teóricos (sobredispersión y límites naturales de la nota entre 0 y 20). Por ello, transformar el problema en una clasificación binaria (Aprobado/Suspendido) mediante regresión logística resultó ser la estrategia matemática y funcionalmente más sólida para aislar los factores sociales.

## Trabajo Futuro

A partir de los hallazgos de este proyecto, se proponen las siguientes líneas de mejora e investigación futura:

-   **Exploración de Modelos No Lineales:** Dado que la regresión logística y lineal asumen relaciones aditivas, sería enriquecedor aplicar algoritmos basados en árboles de decisión. Estos modelos podrían capturar interacciones complejas e intrínsecas.

-   **Análisis Comparativo entre Disciplinas:** El dataset original de Cortez y Silva incluye también los registros de la asignatura de Matemáticas. Replicar este pipeline analítico completo con dichos datos permitiría realizar un estudio comparativo y descubrir si los factores sociodemográficos que penalizan a un alumno en humanidades (Portugués) son los mismos que le afectan en las ciencias.

-   **Desarrollo de un Sistema de Alerta Temprana:** Desde una perspectiva de aplicabilidad práctica, el modelo de regresión logística desarrollado podría integrarse en el software de gestión del centro educativo. Al introducir los datos sociodemográficos y de asistencia del alumno a principios de curso, el sistema podría calcular su probabilidad de suspenso, permitiendo a los tutores realizar intervenciones pedagógicas preventivas antes de que se produzca el fracaso escolar.

## Referencias

-   Cortez, P., & Silva, A. (2008). *Using data mining to predict secondary school student performance*. In A. Brito & J. Teixeira (Eds.), Proceedings of 5th Annual Future Business Technology Conference, Porto, Portugal, pp. 5-12.
-   UCI Machine Learning Repository: [Student Performance Dataset](https://archive.ics.uci.edu/dataset/320/student+performance)
-   James, G., Witten, D., Hastie, T., & Tibshirani, R. (2021). *An Introduction to Statistical Learning with Applications in R* (2nd ed.). Springer.
-   Hastie, T., Tibshirani, R., & Friedman, J. (2009). *The Elements of Statistical Learning* (2nd ed.). Springer.
